【裁判字號】    89,訴,455
【裁判日期】    890714
【裁判案由】    撤銷贈與契約等
【裁判全文】
臺灣士林地方法院民事判決  八十九年度訴字第四五五號
    原      告  甲○
    訴訟代理人  蔡文生律師
                林啟瑩律師
    被      告  乙○○      住台北市士林區○○○路○段一０七巷十三號
                丙○○○    住.
右當事人間撤銷贈與契約等事件，本院判決如左：
    主    文
被告乙○○於民國八十八年三月十四日就坐落臺北市○○區○○段一小段第四一八地
號，應有部分三分之一土地，所為贈與被告丙○○○之行為應予撤銷。
被告應將右開土地於民國八十八年三月十八日所為以夫妻贈與為原因之所有權移轉登
記，予以塗銷。
訴訟費用由被告負擔。
    事    實
壹、原告方面：
一、聲明：如主文所示。
二、陳述：
（一）原告參加被告之子即訴外人謝惠州為會首之互助會，因訴外人謝惠州倒會而積
      欠原告新臺幣（以下同）一百四十三萬元，乃與原告達成和解，被告乙○○並
      同意為訴外人謝惠州前開和解債務之保證人，並同意放棄先訴抗辯權，且於和
      解成立時交付原告以訴外人謝惠州為發票人，被告乙○○為背書人之本票予原
      告以為還款之依據，嗣經部分清償，目前尚積欠餘款八十三萬元未返還。詎被
      告乙○○竟於民國八十八年三月間將其所有，坐落於臺北市○○區○○段一小
      段第四一八地號，應有部分三分之一土地，無償贈與其配偶即被告丙○○○。
      並於同年三月十八日辦理所有權移轉登記完畢。
（二）按債務人所為之無償行為，有害及債權者，債權人得聲請法院撤銷之，民法第
      二百四十四條定有明文。原告對被告乙○○有八十三萬元之債權既如前述，復
      經原告查訪被告乙○○已無其它財產可供其清償對原告所負之債務，故被告間
      所為之無償行為顯有害於原告之債權，爰依前開規定請求判決如主文。
（三）於簽立和解同意書時，即同時開具金額共計一百四十三萬元之本票共計四十四
      張，可見和解雙方當時對金額應已有確認。
（四）無論贈與行為為惡意或善意，原告都可以請求撤銷。
三、證據：提出同意書、土地登記謄本各一件、本票三十二張。
貳、被告方面：
一、聲明：原告之訴駁回。
二、陳述：
（一）被告乙○○的確擔任訴外人謝惠州對原告會款債務之保證人，亦簽具保證書，
      當時共欠一百多萬元，由八十四年十月間開始還錢，到八十八年一月總共還一
      百零六萬元，相當本金已還清，尚餘八十三萬元利息錢未還。因被告乙○○之
      母於八十八年間過世，為籌辦喪禮，必須借錢，惟因被告乙○○為拒絕往來戶
      ，銀行不肯貸款，轉向私人借錢，惟貸與人要求須將系爭土地過戶給被告丙○
      ○○，並以被告丙○○○之名義借錢始可，遂以贈與方式將系爭土地過戶登記
      於被告丙○○○名義。
（二）現在沒錢，已無法再還錢給原告。
    理    由
一、本件原告起訴主張：原告對被告乙○○有保證債權，該保證債權尚有八十三萬元
    未獲清償，被告乙○○原有坐落臺北市○○區○○段一小段第四一八地號，應有
    部分三分之一土地之所有權，竟於八十八年三月間將系爭土地無償贈與給被告丙
    ○○○，並辦畢所有權登記，被告乙○○已無其它財產，其贈與土地予被告丙○
    ○○之無償行為顯已害及原告之債權，爰請求撤銷該無償行為並請求塗銷所有權
    移轉登記等語。被告則以：為籌辦母親喪事必須向人借錢，而貸款人出借之條件
    即為要求將系爭土地過戶給被告丙○○○，並由被告丙○○○為借款債務人，故
    才辦理夫妻贈與將系爭土地過戶給被告丙○○○；積欠原告之債務目前只餘八十
    三萬元，等於本金已還清了，現在沒有錢還原告云云，資為抗辯。
二、原告主張伊對被告乙○○有保證債權，該保證債權尚有八十三萬元未獲清償，被
    告乙○○原有坐落臺北市○○區○○段一小段第四一八地號，應有部分三分之一
    土地之所有權，竟於八十八年三月間將系爭土地無償贈與給被告丙○○○，並辦
    畢所有權登記，被告乙○○除上開土地外已無其它財產之事實，已據其提出與所
    述相符之同意書、土地登記謄本、本票等件為證，且為被告所不爭執，堪信原告
    之主張為真實。
三、按債務人所為之無償行為，有害及債權者，債權人得聲請法院撤銷之，民法第二
    百四十四條著有明文。原告對被告乙○○既尚有八十三萬元之債權未獲清償，被
    告乙○○復自承伊現在沒錢云云，足見被告乙○○將其所有之土地贈與給被告丙
    ○○○之無償行為，不論出於何原因，已妨礙原告債權之行使，而害及原告之債
    權，原告聲請撤銷被告間贈與之無償行為，自非無據，被告以其向他人借錢必須
    辦理系爭土地所有權移轉登記云云置辯，洵不可採；被告間夫妻贈與之無償行為
    既應予撤銷，而系爭土地又已由被告乙○○移轉登記予被告丙○○○，則原告請
    求塗銷該所有權移轉登記，亦有理由，應予准許。
四、被告另以已清償相當本金之部分，目前所餘未清償之八十三萬元僅為相當於利息
    之部分云云置辯。惟按稱和解者，謂當事人約定，互相讓步，以終止爭執或防止
    爭執發生之契約；又和解有使當事人所拋棄之權利消滅及使當事人取得和解契約
    所訂明權利之效力，民法第七百三十六條、第七百三十七條定有明文。細繹原告
    與訴外人謝惠州及被告乙○○所簽立之「同意書」，其內容應為和解無疑，是兩
    造當事人均應受該和解契約之拘束，更不得反於該約定之內容而擅自主張未清償
    之八十三萬元為利息部分，不願給付。被告此部分之辯解，委無足取。
五、從而，原告依據民法第二百四十四條規定，起訴請求被告乙○○於八十八年三月
    十四日就系爭土地所為贈與被告丙○○○之行為應予撤銷，及被告應將右開土地
    於八十八年三月十八日所為以夫妻贈與為原因之所有權移轉登記，予以塗銷，即
    無不合，應予准許。
六、據上論結，原告之訴為有理由，依民事訴訟法第七十八條、第八十五條第一項前
    段，判決如主文。
中      華      民      國    八十九    年      七      月     十四     日
                                    臺灣士林地方法院民事第一庭
~B法      官  王怡雯
右為正本係照原本作成。
如對本判決上訴須於判決送達後廿日內向本院提出上訴狀。
中      華      民      國    八十九    年      七      月     十八     日
~B法院書記官  丁梅芬


司法院資訊處製作；財團法人民間司法改革基金會備份。
